臺灣桃園地方法院民事判決　　　　　　　96年度小上字第26號
上　訴　人　甲○○
訴訟代理人　丙○○
被上 訴 人　遠東國際商業銀行股份有限公司
法定代理人　乙○○
上列當事人間清償債務事件，上訴人對於民國96年1 月31日本院
桃園簡易庭95年度桃小字第1828號第一審小額民事判決提起上訴
，本院判決如下：
    主  文
上訴駁回。
第二審訴訟費用新台幣壹仟伍佰元由上訴人負擔。
    理  由
一、按對於小額程序第一審裁判之上訴，非以其違背法令為理由
    ，不得為之，民事訴訟法第436 條之24第2 項定有明文。所
    謂判決違背法令係指判決不適用法規或適用不當者而言。且
    依同法第436 條之25規定，上訴狀內應記載上訴理由，並表
    明原判決所違背之法令及其具體內容，以及依訴訟資料可認
    為原判決有違背法令之具體事實。查本件上訴人提起上訴，
    以兩造所簽訂消費性商品貸款契約書約定事項違反消費者保
    護法第11條第2 項、第12條及其施行細則第14條、民法第
    247 條之1 之規定，該定型化契約條款無效，原審認契約有
    效，屬違背法令等語。核其上訴理由既指摘本院95年度桃小
    字第1828號小額民事判決（下稱原審判決）違背法令之規定
    ，堪認其對於原第一審小額判決違背法令之情事，已有具體
    指摘，是上訴人提起本件上訴，應認為已具備合法要件，合
    先敘明。
二、本件上訴理由略以：
（一）上訴人前所填寫之小額信用貸款申請書及契約書（下稱系
      爭貸款申請書）為被上訴人預先擬定與大量不特定消費者
      締結之定型化契約，以供消費者與第三人山基電信股份有
      限公司（下稱山基公司）成立買賣契約時使用，自應受消
      費者保護法及民法第247 條之1 規定所約束。而觀諸上開
      申請書內「申請人聲明書」欄第4 條第2 項約定：「申請
      人（於本件指上訴人）瞭解申請人與申請人指定受款廠商
      （即山基公司）間之任何約定對貴行（即被上訴人）無拘
      束力」，明顯限制消費者行使權利，損害消費者權益甚鉅
      ，且與被上訴人與山基公司另行簽訂之合作協議書（下稱
      系爭協議書）之約定相違，自屬違反民法第247 條之1 、
      消費者保護法第11條第2 項、第12條及其施行細則第14條
      之規定，應屬無效，原審判決僅依系爭貸款申請書之約定
      內容為判斷，未探究其公益原則，自屬違反前開規定之立
      法精神。
（二）上訴人前因購買山基公司「3G省錢專案」之商品及服務，
      山基公司業務人員即提出系爭貸款申請書及契約書，表明
      係業務所需，並告知上訴人將來每個月應給付之通訊服務
      費係由被上訴人代收，上訴人當時認為給付金額並無差異
      ，且將每月應給付之通訊服務費直接交予山基公司或由該
      公司指定之銀行代收，並無差異，乃應山基公司之要求於
      系爭貸款申請書填寫個人基本資料並簽名，惟未填寫貸款
      金額及受款廠商，自無意向被上訴人借貸款項，亦未曾收
      受被上訴人撥放之款項。且被上訴人於貸款審查及撥款時
      ，未向上訴人確認有無申請貸款及指定貸款受款廠商，其
      依系爭貸款申請書所為之貸款行為有重大瑕疵。又上訴人
      使用山基公司提供之手機通訊服務，既係按月於次月固定
      給付新台幣（下同）2,999 元，自無預先貸款之必要，亦
      欠缺為該項貸款之正當性。況依系爭協議書之約定，被上
      訴人係將貸款金額扣除百分之14帳戶管理費後，將餘額直
      接撥付予山基公司，而非給付予上訴人，更證上訴人並無
      與被上訴人簽訂如系爭貸款申請書所示消費借貸契約之真
      意。另本件山基公司自救會成員曾與被上訴人等於民國95
      年4 月4 日召開協調會，被上訴人代表人員已於會議中坦
      承在94年7 月間即知悉山基公司財務及營運狀況出現問題
      等語，惟被上訴人仍與山基公司合作吸收消費者，足認被
      上訴人與山基公司係通謀共同詐欺消費者，其等前開詐欺
      行為業經台灣台北地方法院檢察署以95年度他字第6100號
      詐欺案件偵查中。詎原審以上訴人於系爭貸款申請書簽名
      ，即據以論斷兩造間有本件消費借貸行為，並以契約標題
      載明「小額信用貸款申請書」為由，推定上訴人事先知悉
      系爭貸款申請書係作為貸款使用等語，顯未探求上訴人立
      約之真意，且無任何證據佐證，純屬臆測之詞，違反最高
      法院39年台上字第1053號判例、81年度台上字第2372號、
      88年度台上字第1858號判決意旨，復未詳述其得心證之事
      由，自與事實不符。
（三）另依系爭協議書壹之12條、肆之3 條、肆之4 條約定，上
      訴人與山基公司終止通訊服務契約時，即視同本件貸款已
      屆清償期，被上訴人即同意免除上訴人之給付義務，由山
      基公司承受上訴人尚未清償之貸款餘額。而上訴人因山基
      公司電信服務訊號不良及通話品質不佳，已於94年11月間
      終止與該公司之通訊服務契約，則依前揭約定，已發生債
      之關係移轉效力，被上訴人自應向山基公司請求清償本件
      借款餘額59,980元（下稱系爭借款），是上訴人爰引民法
      第299 條規定，拒絕給付系爭借款，自無不合。
（四）綜上，原審判決曲解事實，就足以影響判決之重要事項漏
      未斟酌，罔顧消費者權益，認系爭貸款申請書無民法第24
      7 條之1 及消費者保護法第11條第2 項、第12條及其施行
      細則第14條所規定顯失公平而無效之情事，判命上訴人給
      付被上訴人系爭借款59,980元，及自95年4 月16日起至清
      償日止，按日息萬分之5 計算之違約金，自屬未當等語，
      為其上訴理由，並聲明：原判決廢棄，被上訴人在第一審
      之訴及假執行之聲請均駁回。
三、被上訴人於原審起訴主張：上訴人於94年7 月25日向其申請
    信用貸款71,976元，約定自實際撥貸日即94年8 月1 日之次
    月15日起，以1 個月為1 期，共分24期，於每月15日平均攤
    還本息，如未依約還款即喪失期限利益，前開借款視為全部
    到期，並自違約日之次日起，以日息萬分之5 乘以貸款餘額
    計付違約金。詎上訴人自95年4 月15日起即未依約還款，尚
    欠借款本金餘額59,980元，屢經催討無效，依約已喪失分期
    償還之期限利益，應一次償還全部借款餘額，爰依消費借貸
    之法律關係提起本件訴訟，並聲明如原審判決主文第1 項所
    示等語。
四、按小額程序之第二審判決，如依上訴意旨足認上訴為無理由
    者，得不經言詞辯論為之，民事訴訟法第436 條之29第2 款
    定有明文。經查，被上訴人前開主張，業據其提出與所述相
    符之系爭貸款申請書、交易查詢表各1 件（參原審卷第6 、
    9 頁）為證，且上訴人對於系爭貸款申請書之簽名真正，及
    其自95年4 月15日起即未繳納前揭借款本金餘額59,980元，
    均不爭執，堪認被上訴人此部分主張屬實。是上訴人辯稱其
    無辦理本件貸款之必要與正當性，亦未與被上訴人訂定本件
    貸款契約，自無可採。
五、上訴人固指摘原審判決有其所指前揭違背法令之情事。惟查
    ：
（一）系爭貸款申請書及契約書係被上訴人為與申請分期還款之
      不特定借款人訂立同類契約之用，所提出預先擬定內容之
      契約條款，固屬定型化契約。惟按所謂定型化契約應受衡
      平原則限制，係指締約一方之契約條款已預先擬定，他方
      僅能依該條款訂立契約，否則，即受不締約之不利益，始
      應適用衡平原則之法理，以排除不公平之「單方利益條款
      」，避免居於經濟弱勢之一方無締約之可能，而忍受不締
      約之不利益，是縱他方接受該條款而締約，亦應認違反衡
      平原則而無效，俾符平等互惠原則（最高法院93年度台上
      字第710 號判決意旨參照）。故定型化契約雖係當事人一
      方預定用於同類契約之條款而訂定之契約，惟如其契約條
      款並無加重他方當事人責任之條款而違反誠信原則，顯失
      公平，或以契約當事人之一方於訂約當時，處於無從選擇
      締約對象或無拒絕締約餘地之情況，而為顯然不利於己之
      約定之情形，自難認為其約定條款無效。
（二）經查，本件上訴人向被上訴人申辦系爭小額信用貸款，其
      目的係為購買山基公司「3G省錢專案」之商品及服務，則
      上訴人於購買時，自得考慮該商品及服務之價格及本身需
      求後，決定是否向山基公司購買並與被上訴人訂定本件貸
      款契約。且關於上訴人與山基公司約定買賣價金之給付方
      式，倘上訴人認為向被上訴人申貸之系爭貸款申請書所為
      約定對其顯失公平，自得不向被上訴人申請貸款，而選擇
      以其他方式（例如以現金、信用卡、預借現金或向其他金
      融機關借貸等方式）給付價款，並非無從選擇而僅能與被
      上訴人訂定本件貸款申請書，且依卷附系爭貸款申請書之
      相關約定條款（參原審卷第26至27頁）判斷，核無上訴人
      所指前揭顯失公平之情形，亦與上訴人所指公益原則無關
      ，是關於前揭應受衡平原則限制之情形，於本件貸款契約
      自不存在。況本件消費借貸契約既係作為上訴人給付山基
      公司買賣價金之方式，上訴人並已依約給付4 期價款，則
      上訴人自不得以山基公司所提供之通訊服務品質不佳或嗣
      後停止服務，據以指稱其與被上訴人所訂本件貸款申請書
      之前揭約定條款對其有何不利或顯失公平之處，主張該項
      約定條款有使其拋棄權利或限制其行使權利之情形，或被
      上訴人就本件貸款行為有何程序瑕疵，而任意指稱上開約
      定條款違反民法第247 條之1 、消費者保護法第11條第2
      項、第12條及其施行細則第14條關於定型化契約違反誠信
      、平等互惠原則，對其顯失公平而屬無效，是上訴人指稱
      原審判決有如何違反前揭法文規定之立法精神，顯無可採
      。
（三）另觀諸系爭協議書壹之12條、肆之3 條、肆之4 條分別約
      明：「十二、交易終止。經申請人（即小額信用貸款契約
      申請人，於本件係指上訴人）提出交易終止之申請時，一
      律視同貸款契約到期，乙方（即山基公司）須於申請終止
      手續完成日起算7 日內就其所應退費之額度償還申請人於
      甲方（即被上訴人）之貸款餘額，不足額部分由申請人於
      15日內繳清。」「當申請人要求終止契約時，乙方需通知
      甲方並優先將應退費金額用以償還申請人於甲方貸款之餘
      額，不得將應退費金額退還予申請人。」「若因乙方之因
      素而導致申請人要求中止契約或拒付剩餘之貸款本金時，
      乙方願無條件就所收取貸款之範圍，償還申請人在甲方所
      貸款之餘額。」（參原審卷第29至30頁）足認小額信用貸
      款申請人於可歸責於山基公司之情形而終止與該公司之通
      訊服務契約時，固可請求山基公司返還其預先繳納之費用
      ，惟若該申請人對被上訴人尚有貸款餘額未清償，則山基
      公司應於其所收取貸款金額之範圍內，償還申請人（於本
      件係指上訴人）向被上訴人貸款之餘額。是上開條款之約
      定目的顯係為償還本件貸款餘額，使被上訴人就所貸款項
      得儘可能獲償，而非約定由山基公司承擔上訴人所負前揭
      借款返還債務，自不得解為因而解免上訴人所負之借款返
      還義務。上訴人辯稱其就本件消費借貸契約所負借款返還
      義務因前揭原因，已依系爭協議書肆之4 條之約定，改由
      山基公司承擔其還款義務，其得依民法第299 條規定拒絕
      給付系爭借款，自無可採。另上訴人指稱被上訴人與山基
      公司共同詐欺包括上訴人在內之消費者，既未舉證以實其
      說，其所為前揭其餘指述並無可取。
六、綜上，上訴人主張原審判決有其所指前揭違背法令之情事，
    均非有據。從而，被上訴人提起本件訴訟，依消費借貸之法
    律關係，請求上訴人給付系爭借款餘額59,980元，及自上訴
    人違約日之翌日即95年4 月16日起至清償日止，按日息萬分
    之5 計算之違約金，為有理由，應予准許。原審判命上訴人
    如數給付，並依職權為假執行之宣告，並無違誤，上訴意旨
    指摘原審判決不當，求予廢棄改判，顯無理由，爰依前引法
    文規定，不經言詞辯論，逕判決駁回其上訴，並依民事訴訟
    法第436 條之19第1 項、第436 條之32第1 項、第78條之規
    定，命上訴人負擔本件第二審訴訟費用1,500 元。
七、結論：本件上訴為無理由，依民事訴訟法第436 條之32第1
    項、第2 項、第436 條之29第2 款、第436 條之1 第3 項、
    第436 條之19第1 項、第78條，判決如主文。
中　　華　　民　　國　　96　　年　　6 　　月　　29　　日
                  民事第一庭  審判長法　官　郭琇玲
                                    法  官  汪智陽
                                    法　官　陳勇松
以上正本係照原本作成。
不得上訴。
中　　華　　民　　國　　96　　年　　7 　　月 　　9　　日
                                    書記官　陳夏施
